# 陈版主：原同一控制下合并的企业之后进行处置

提问人：fuyi0624 时间：2013-09-06 12:22:28
陈版主： 请教您如下问题： 公司A于 2 年前从其母公司B中收购一个子公司C，收购价系根据评估报告，溢价收购。当时收购价格与被收购公司净资产的差额部分因资本公积不足以冲减，而冲了留存收益。 现公司A将子公司C再卖回给母公司B，出售价为当年收购价加上同期银行利息。由于出售子公司C产生的投资收益是应该如何处理呢？（ 1 ）全部计入当期损益？（ 2 ）原来冲减了留存收益的部分仍要还原留存收益？（ 3 ）计入资本公积？

回答人：chenyiwei
首先你确定这两个交易步骤是否为旨在实现同一交易目的而一并谈判达成的、互为前提和条件的一揽子交易？ 如果不是一揽子交易（因为两个交易间隔期比较长，估计作为一揽子交易的可能性不大），则现在第二步骤完成后，A的合并报表层面应继续保持当初同一控制下企业合并冲减留存收益的差额，不能因为现在已不再控制C而将该差额转回。

提问人：Alisa_wang 时间：2014-01-08 17:54:35
陈老师，如果A公司持有B公司60%股权，收购B公司的全资子公司C公司的股权，当时以评估价定价 15 亿元，B公司合并日净资产账面价值 13 亿元，A公司因此冲减资本公积 2 亿元。 （ 1 ）当时B公司母公司层面报表对C公司长投的账面价值是 5 亿元，那差额 10 亿元是应该确认投资收益，还是资本公积？ （ 2 ）B公司合并报表层面长投账面价值 15 亿元与 13 亿元的差异如何处理？ （ 3 ）如果A公司以一少部分实物资产和货币做为支付对价，实物资产在B公司入账价值是账面价值对吗？ （ 4 ） 3 年后，A公司将C公司股权转让给B公司，C公司账面净资产 16 亿元，收购对价 19 亿元，A公司母公司层面如何处理，是将原来冲减的资本公积转回 2 亿元，剩余 1 亿元入损益，还是直接确认 3 亿元损益？合并报表层面呢？如果直接确认损益，因同一事项，就会导致A公司和B公司同时均确认了损益，又同时均确认了资本公积，是不是不合理。

回答人：chenyiwei
首先，“A公司持有B公司60%股权，收购B公司的全资子公司C公司的股权”对A而言并不是企业合并，因此A应按照实际购买价格 15 亿元确认对C的长期股权投资成本，不应冲减资本公积。 对B公司而言，个别报表层面应确认投资处置损益＝ 15 － 5 ＝ 10 万元。合并报表层面应确认投资处置损益＝ 15 － 13 ＝ 2 亿元。 如果A公司以一少部分实物资产和货币做为支付对价（假设不构成业务，如一块土地），B对于该部分非货币资产对价应按公允价值入帐。 3 年后A公司母公司层面的收益＝ 19 － 15 ＝ 4 亿元，A的合并报表层面不确认损益（属于合并报表范围内的经济资源重组）。

提问人：Alisa_wang 时间：2014-01-15 16:27:19
1 、陈老师，您说A公司收购C公司，对A而方不是企业合并，为什么不是呢？ 2 、 3 年后，如果A公司将C公司转让给集团外某公司，那合并报表层面是否也要确认收益？其实我就是想问，处置公司，无论是否同一控制下，均会确认损益是吧？

回答人：chenyiwei
1 、企业合并的实质是“取得对业务的控制权”。而此处C在交易前后都在A的控制下，只不过从间接控制变为直接控制，没有改变A所控制的经济资源，所以不是企业合并。 2 、是，处置公司，无论是否同一控制下，均会确认损益，除非关联交易作价显著不公允的情形。

提问人：Alisa_wang 时间：2014-01-16 16:33:54
陈老师，如果A公司收购c公司不构成企业合并，那A公司按实际对价确认长期股权投资，在合并报表层面，长期股权投资与被投资企业净资产份额之间的差异，是调整资本公积吗？

回答人：chenyiwei
不是。合并报表层面应把长投价值（相当于购买总价）按照购买日被购买方各项资产的公允价值相对比例分配到被购买方各项资产，确定各项资产的初始计量金额，所以不存在你说的差额。

提问人：Alisa_wang 时间：2014-01-21 15:46:11
那陈老师，C公司由A公司的孙公司变为子公司，需要改变计量基础吗？这样最终会导致A公司合并报表层面，单项资产的价值会发生变化。这样合理吗？

回答人：chenyiwei
不改变计量基础。A公司编制合并报表时要把B层面确认的处置损益抵销的，所以在A的合并报表层面，C的各项资产、负债的计量基础在该内部重组前后保持不变。

提问人：Alisa_wang 时间：2014-01-22 15:36:38
就是说，假如C公司在购买日账面净资产为 1 亿元，A公司支付给B公司1.5亿元购买C公司股权。 B公司合并报表层面确认投资收益1.5-1=0.5亿元 A公司母公司报表应确认长期投资增加1.5亿元，A合并报表层面，C公司还是按账面价值并入，A公司1.5亿元长投与C公司净资产的差异，与B公司投资收益相抵销，对吗？

回答人：chenyiwei
基本上可以这样理解。

提问人：Alisa_wang 时间：2014-07-21 17:18:28
陈老师，如果某A集团，将其持有的B子公司股权装入C子公司（上市公司）内，C公司以发行股份的方式支付对价。 在A集团层面，单户报表是否确认投资收益，是否可以按不具有商业实质的非货币性交换来处理？将对B公司的投资账面值转为对C公司的投资账面价值？ 如果C公司是以货币作为支付对价，A集团单体报表是否必须确认投资收益？

回答人：chenyiwei
母公司（集团）将非货币资产投入下属的已上市子公司，实现集团经营业务的整体上市。由于母公司以原先持有的非上市经营性资产换取了上市公司的股权，而上市公司股权的估值方法、估值结果、价值波动性、流通性等与非上市资产存在重大差异，因此具有商业实质。母公司个别报表层面应按取得上市子公司新增发股份的公允价值作为新增的对上市子公司长期股权投资的初始成本，该初始成本与投出的非货币资产的原账面价值之间的差额确认为投资处置损益。

提问人：Alisa_wang 时间：2014-07-22 09:19:24
（ 1 ）如果两个子公司都不是上市公司，是否可以按非货币性交换准则不具有商业实质来处理？我记得以前问过这个问题，您说是可以按照不具有商业实质来处理。 （ 2 ）目前这个例子，A集团对B公司账面投资余额 80 亿元，持股比例100%，B公司账面净资产 100 亿元，约定交易价格 130 亿元；对C公司持股比例60%，在外发行股份 200 万股；C公司每股市价为 2 元，但A集团将B公司注入C公司，股票定价为每股 4 元，折股130/4=32.5亿股。 A.A集团个别报表对这部分股权入账价值是32.5 2 元？还是 37.5 4 元？个别报表确认投资收益 37.5 2-80=—5 亿元是吗？ B. 这部分个别报表确认的投资损益，在 A 集团合并报表层面如何处理，是否抵销掉？ C. 合并报表层面对减少的 B 公司股权价值为 100 万元 , 将会有 37.5 2-100=-25亿元的差额，怎么处理？ D.这个同一控制下企业合并事项，合并日前后的报表，A集团合并报表是否有变化？如果两个公司均为全资公司，应该不存在影响。但现在C公司是控股公司，A公司投资的净资产与所占C公司份额的差额，应该冲减资本公积是吗？也是说，A集团为因此重组事项导致合并报表发生变化？

回答人：chenyiwei
1 、如果不涉及上市公司资产注入，则此类以子公司股权对另一子公司投资的交易通常不具有商业实质。 2 、A、A集团对C公司的新增长期股权投资应按C公司增发股份的公允价值进行初始计量。 B、在A集团合并报表层面，该内部资产注入事项属于应抵销的内部交易，A公司个别报表层面确认的投资收益应抵销。 C、合并报表层面应完全抵销该交易对资产、负债计量的影响，没有损益影响。
D、A集团合并报表应不受影响，但类似于购买少数股权的交易，在合并报表层面可能涉及权益内部变动的影响。

提问人：Alisa_wang 时间：2014-07-23 08:53:49
A、A集团对C公司的新增长期股权投资应按C公司增发股份的公允价值进行初始计量。 这个公允价值是不是每股 2 元？个别报表确认投资收益 37.5*2-80=—5亿元是吗？D、合并报表，除了在资本公积和少数股东权益之间调整，应该不涉及其他变动对吗？

回答人：chenyiwei
这两个数字为何偏差很大？实际操作中基本不会出现，尤其是双方都是非上市公司，不存在股市波动影响的情况下。如果确实两种计算结果差异很大，应考虑以取得被购买方净资产的公允价值计量。

提问人：zengfengxia 时间：2014-07-24 15:32:16
如果都不是上市公司，以子公司股权对另一子公司的投资不具商业实质，为什么A集团个别报表对C公司的新增长期投资按照C公司增发股份的公允价值初始计量？

回答人：chenyiwei
这个回复是针对具有商业实质（如对上市公司增资）的情形的。 13 楼回复中的 1 、 2 是两个互相独立的情况。

提问人：Alisa_wang 时间：2014-07-24 16:54:19
陈老师，换入的C公司的股权是上市公司股权，存在差异的原因是，A集团将B公司资产折股按 4 元折的，但市价只有 2 元。市价还算是公允的。但如果认定 4 元是不公允的，可否直接按没有商业实质来算？

回答人：chenyiwei
不能仅仅因为交易作价不公允就认为没有商业实质。商业实质还是要根据非货币性交换准则应用指南中给出的标准来判断的。即使作价不公允，也只是把不公允的交易对价按权益性交易原则处理。

提问人：Alisa_wang 时间：2014-07-25 08:32:11
那就市价为 2 元的股票，A集团按 4 元折股，在A集团个别报表如何处理？请陈老师答复。能否按 2 元入长投，差异入损益？还是以换出资产的公允价值？我感觉还是 2 元每股比换出资产的公允价值更合适、

回答人：chenyiwei
为何会出现该差异？一般情况下，对上市公司注入资产时，新增的长期股权投资成本应按所取得上市公司股份在购买日或交易日的公允价值（市价）乘以所取得的新增股份数确定。

提问人：Alisa_wang 时间：2014-07-27 18:02:11
以定向增发股标换取资产，如果发行的是优先股呢？市价是普通股 2 元一股，但发行的是优先股双方同意以 4 元每股发行。这时取得的上市公司的优先股如何入账？

回答人：chenyiwei
总之按照取得时的公允价值*取得股数确定。如果取得日的公允价值与发行价差异不大的，也可用发行价代替。

提问人：Alisa_wang 时间：2014-12-21 11:41:02
陈老师，A为集团母公司，持有B公司100%股权，B公司持有C公司100%股权。现因集团重组，将B公司持有C公司股权无偿划归A集团，C公司由三级企业直接变为二级企业。 A和B公司分别应如何处理？ A集团不属于企业合并，是借：长投—C公司，贷：长投—B公司，还是借：长投—C公司，贷：资本公积？长投入账价值是净值产价值还是？ Ｂ公司是借：资本公积　贷：长投—C？金额是以账面对以公司的投资成本？还是以转划日 净资产价值？

回答人：chenyiwei
B公司按其原先对C的投资成本：借：资本公积，贷：长期股权投资——C。

回答人：chenyiwei
A集团不是企业合并，按照B原先对C的投资成本，借：长期股权投资——C，贷：长期股权投资——B。

提问人：Alisa_wang 时间：2014-12-22 11:03:04
有人提出A集团也应该按照无偿划转的会计处理来做，即借：长投 贷：资本公积。如果借：长投 贷：资本公积有什么不妥？

回答人：chenyiwei
该交易发生于A集团与其子公司之间，不是发生于A集团与其更上层母公司之间，所以A集团自身的资本公积不应当发生变化。 在权益性交易中，被投资方调整权益，而投资方是调整对被投资方的长期股权投资成本，投资方自身的个别报表不应调整权益。

提问人：Alisa_wang 时间：2014-12-31 10:58:53
陈老师，您说“B公司按其原先对C的投资成本：借：资本公积，贷：长期股权投资——C。 A集团不是企业合并，按照B原先对C的投资成本，借：长期股权投资——C，贷：长期股权投资——B。 “ 对于A集团借：长投：贷：长投，我觉得也是认同的。但B公司减少的长投成本该是母公司长投余额，还是C公司划日净资产的价值，还需要再考虑一下。如果是按B公司母公司长投划转的话，在B公司合并报表层面，就会有一个差异，这个差异该调减资本公积还是合并报表的投资损失？如果按净资产价值划转的话，B公司母公司报表层面会形成一块投资收益，又是否合适？ 如果是将C公司无偿划转到A集团的另一个子公司D公司的话，那D公司的长投入账价值又必须是C公司的净资产账面价值。那此时，B公司冲减的长投，应该是原来的成本，还是净资产价值？

回答人：chenyiwei
B的个别报表层面是按原投资成本冲减资本公积；B的合并报表层面按无偿划转完成日C的帐面净资产余额冲减资本公积。B冲减净资产的金额与另一方对长期股权投资的初始计量金额无关。感谢补充。

提问人：Alisa_wang 时间：2015-01-04 15:42:29
1 、划出方，B公司无偿划转，母公司层面直接按长投账面值冲减长投和资本公积，合并层面按净资产冲减，再多冲一块资本公积。
在B公司的层面，无偿划转不设为处置吗？不用体现收益吗？ 2 、当划入方为A集团的时候，不适用企业合并准则，为什么要按B公司原来投资的成本入A集团的长投成本呢？ 3 、当划入方为C公司的时候，无论是否无偿划转，都应该按企业合并准则，按被转划企业的净资产价入长投吧？

回答人：chenyiwei
1 、无偿划转与一般基于市场条件的公允交易不同，按权益性交易处理。 2 、参考合并报表层面对被投资公司的投资成本、 3 、是。

提问人：Alisa_wang 时间：2015-01-05 09:25:35
2 、当划入方为A集团的时候，不适用企业合并准则，为什么要按B公司原来投资的成本入A集团的长投成本呢？ 您说，参考合并报表层面对被投资公司的投资成本。那合并报表层面对被投资公司的投资成本，是被权益法还原之后的被投资企业净资产价值啊，与您所说的B公司原投资成本（母公司成本法下）是不同的。到底是用哪个成本更合适呢》

回答人：chenyiwei
集团内部无偿划转只影响相关方的个别报表，不影响集团合并报表。个别报表层面的处理当然是以划出方个别报表层面的成本（长投账面价值）为基础确定的。

提问人：Alisa_wang 时间：2015-01-05 19:49:44
谢谢陈老师，越来越清晰了。 您说，集团内部无偿划转只影响相关方的个别报表，不影响集团合并报表。个别报表层面的处理当然是以划出方个别报表层面的成本（长投账面价值）为基础确定的。 那如果是C公司，也是集团内的无偿划转，C公司个别报表层面，为什么要适用同一控制下企业合并准则采用净资产价值入长投，而不能像您说的那样用B公司个别报表层面的长投入账？

回答人：chenyiwei
同一控制下企业合并是准则规定的特例（其实这个特例并不是很符合一般会计原则）。

提问人：Alisa_wang 时间：2015-01-06 10:11:21
那陈老师，做为无偿划转的划出方，合并会计报表时，期初数是否可以调整？一般的处置，肯定是不会调整期初数的，但是做为无偿划转，可否简化处理，将划出方期初数调整，视同从最早期就没有合并。 我记得前些年央企之间的无偿划转，国资委是认可这种 做法的。不知道现在是否还可以这样做？

回答人：chenyiwei
无偿划转也是处置的一种特殊形式（相当于实物分配），因此也应当遵循合并报表范围变更处理的一般原则，不调整合并报表中的年初和上年比较数据。

提问人：Alisa_wang 时间：2015-01-19 13:43:43
陈老师，划出方不调整期初数，我觉得是合理的，但有这样一种情况，应该怎么样处理？ 2014 年 10 月集团公司下文，将集团公司子公司A公司的子公司B公司 以 2013 年 12 月 31 日的净资产无偿划转至集团公司。那A公司在 2013 年年报时，合并了B公司，在 2014 年年报时，期初数是否要包含B公司呢？

回答人：chenyiwei
我理解这种情况下，准则并没有对年初数调整问题作出特别规定，所以也同样是合并B公司报表直到 2014 年 10 月实际划出，划出日的B公司净资产在合并报表层面冲减资本公积处理。

提问人：Alisa_wang 时间：2015-01-20 20:08:34
可是陈老师，集团公司的文件，是以 2003 年 12 月 31 日的净资产进行划转，那不就跟文件不一致了吗？ 通常这种情况下，集团公司发文件的时候，怎么表述会比较恰当呢

回答人：chenyiwei
这是老问题，这类划拨往往存在此类问题，如果按照批文规定的基准日来进行会计处理，甚至调整期初数，就与准则规定不一致了。

提问人：Alisa_wang 时间：2015-01-30 10:24:25
陈老师，如果A集团对其B公司出资 1 亿元，B公司经过积累净资产达到 20 亿元，出资 5 亿元成立了C公司。 将C公司划转到A集团，A集团对B公司的出资将被冲减为负数。这时如何处理呢？

回答人：chenyiwei
借：长期股权投资——C 5亿元，贷：长期股权投资——B 1亿元，贷：投资收益 4 亿元。差额相当于分回利润。

提问人：Alisa_wang 时间：2015-02-09 21:05:40
如果贷长期股权投资——B公司 1 亿元的话，A对B的投资就冲为零了，合适吗？

回答人：chenyiwei
并无不当之处。相当于A对B的长投事实上已经全部收回。